最高法院民事判決　　　　　　　　　　　　　　　八十七年度台上字第二二一○號
　　上　訴　人　許錫光
　　　　　　　　陳欽生
　　被 上訴 人　立榮航空股份有限公司
　　法定代理人　許瑞源
　　訴訟代理人　鍾義律師
右當事人間請求給付違約金事件，上訴人對於中華民國八十六年十二月八日台灣高等
法院高雄分院第二審判決（八十六年度上字第一七五號），提起上訴，本院判決如左
：
    主  文
原判決廢棄，發回台灣高等法院高雄分院。
    理  由
本件原審維持第一審所為上訴人敗訴之判決，駁回上訴人之上訴，無非以：被上訴人
所主張，上訴人許錫光於民國八十二年九月十三日受僱於伊公司為空勤駕駛員，約定
僱用期間自八十二年九月十三日起至八十七年九月十二日止，合計五年，在此期間內
非經雙方獲致協議，許錫光不得請求辭職，如無故違約，應於離職前無條件賠償被上
訴人新台幣（下同）一百萬元，並邀同上訴人陳欽生為連帶保證人，訂有空勤駕駛員
雇用合約書為憑。詎許錫光竟違反約定，於八十五年八月九日以「個人因素」為由自
請辭職，並於同年月三十一日自動離職。因依合約及保證關係，請求上訴人連帶給付
一百萬元及自八十五年九月一日起算之法定遲延利息之事實，業據提出系爭空勤駕駛
員雇用合約書，及許錫光辭職報告書為證，並為上訴人所不爭執。而上訴人未能舉證
證明被上訴人有何影響飛行安全環境之舉措，其空言遽謂被上訴人具有勞動基準法第
十四條第六款所指雇主違反勞動契約或勞動法令之事由，及有民法第四百八十九條第
一項所指之重大事由，主張提前終止僱傭契約，難謂有據；況許錫光所出具之「報告
」亦載明「因個人因素」請求離職，有該報告影本在卷可稽。足證許錫光所稱被上訴
人違約之說並不實在，則被上訴人主張許錫光之離職為違反系爭合約約定，核屬真實
。按當事人得約定債務人不履行債務時，應支付違約金，民法第二百五十條第一項定
有明文。查兩造所簽之雇用合約書第八條第一款約定：「在僱用期間內非經雙方獲致
協議，許錫光不得請求辭職，如無故違約，許錫光應於離職前無條件賠償被上訴人Ｂ
ＡＥ一四六機一百萬元」，有雇用合約影本附卷可憑。查被上訴人主張，許錫光於八
十二年九月十三日受僱於被上訴人之前身馬公航空公司後，同年九月十四日即開始受
地面學科訓練，同年十月十八日遠赴英國受轉換訓練，八十三年一月五日進行本場訓
練，同年一月十三日安排本場檢定，同年二月間接受航路訓練，迄同年三月三日即通
過航路檢定，進而擔任ＢＡＥ一四六型機之副駕駛工作，其後復於八十三年九月、八
十四年四月、十月及八十五年五月前往美國華盛頓特區及舊金山接受四次之複習訓練
，訓練期間被上訴人供其訓練交通食宿等費用及教師費用及受訓未能工作之期間所給
付之薪資高達一百八十萬八千三百三十四元，如僅計先期地面學科、轉換訓練、本場
訓練、本場檢定及航路訓練及檢定五項，亦高達一百二十二萬五千四百九十二元等情
，業據提出訓練費用明細及其支出憑據為證。上訴人雖辯稱，訓練費用金額僅三十六
萬四千一百五十元云云，然被上訴人所提出之支出傳票等憑證分別有其承辦職員之簽
章，其文件亦有關其他飛行駕駛員之支出記載，並非只上訴人許錫光一人而已，其會
計憑證應屬可信，況上訴人亦未能舉證證明被上訴人確無該費用支出，所辯自無可採
。復按約定之違約金額過高者，法院得減至相當之金額；而約定之違約金額是否相當
，仍須依一般客觀事實、社會經濟狀況及當事人所受損害情形，以為酌定標準，若債
務已為一部履行者，亦得比照債權人所受利益減少其數額，民法第二百五十二條定有
明文，最高法院四十九年台上字第八○七號亦著有判例。茲審酌被上訴人聘用一名新
進人員，須先行投資鉅額訓練費用，而受僱人亦因此項投資訓練而受益取得適航資格
，若該人員於訓練合約存續中遽行離職，被上訴人勢需另行聘用人員充任同職，亦須
重新訓練檢定，仍需耗費用同等之金錢及時間，是被上訴人因許錫光之自行離職所致
之損害應屬非輕。爰參酌許錫光自八十二年九月十三日受僱，迄八十五年八月三十一
日去職，其服務時間，僅差十二日即滿三年，已逾五年僱用期間之半數以上，許錫光
顯已履行大部分之債務，被上訴人亦已相對獲得同等利益，依前開判例意旨，被上訴
人所得請求之違約金額自應比例減少，始為合理；又考量本件違約之性質、社會經濟
狀況等其他一切情狀，被上訴人請求約定之違約金一百萬元尚屬過高，應以八十萬元
為適當。再陳欽生為系爭僱傭契約之職務保證人，依雇用合約第十六條約定，對許錫
光之擅自離職，應負連帶賠償責任，並自許錫光自行去職之翌日即八十五年九月一日
起之法定遲延之利息，即屬有據，應予准許等詞。為其判斷之基礎。
惟查，上訴人曾抗辯，應依上訴人履行一部債務被上訴人所受利益之比例，減少違約
金（見第一審卷四一頁）。原審亦謂，參酌許錫光自受僱起迄去職之日，其服務時間
，僅差十二日即滿三年，已逾五年僱用期間之半數以上，其顯已履行大部分之債務，
被上訴人亦已相對獲得同等利益，認為依前開判例意旨，被上訴人所得請求之違約金
額自應比例減少，始為合理。乃其竟又謂考量違約之性質及社會經濟狀況等其他一切
情狀，認被上訴人請求約定之違約金應以八十萬元為適當，不無理由矛盾之違法。上
訴論旨，指摘原判決不當，求予廢棄，非無理由。
據上論結，本件上訴為有理由，依民事訴訟法第四百七十七條第一項、第四百七十八
條第一項，判決如主文。
中      華      民      國    八十七    年      九      月     十八     日
                              最高法院民事第三庭
                                  審判長法官  范  秉  閣
                                        法官  朱  建  男
                                        法官  曾  煌  圳
                                        法官  許  澍  林
                                        法官  鄭  玉  山
　　　右正本證明與原本無異
 　　　　　                              　　 書  記  官
中      華      民      國    八十七    年      十      月      三      日
